最　高　行　政　法　院　判　決　　　　　　　　　九十三年度判字第一三五八號
　　上　訴　人　丙○○
　　　　　　　　丁○○○
　　　　　　　　甲○○
　　　　　　　　乙○○
　　共　　　同
　　訴訟代理人　張秀夏律師
　　被 上訴 人　財政部臺灣省中區國稅局
　　代　表　人　鄭宗典
右當事人間因遺產稅事件，上訴人對於中華民國九十年十月八日臺中高等行政法院九
十一年度訴更一字第一一號判決，提起上訴，本院判決如左：
　　主  文
上訴駁回。
上訴審訴訟費用由上訴人負擔。
　　理  由
壹、本件上訴人主張：查民法第八百七十九條之規定係於抵押物提供人無償提供擔保
    ，故而準用保證求償之規定。其係第三人提供自己之所有物，為債務人設定抵押
    權，而抵押物提供人與債務人關於抵押物之提供，並無債權債務關係、無特別約
    定、或無其他原因關係，故規定其法律上地位與保證人同。惟本件被繼承人非為
    債務人設定抵押權之第三人，其係依契約受讓已設定抵押之不動產，負有以該抵
    押物代為清償債務（擔保債權）之義務及容忍抵押權人實施抵押權之義務，應無
    民法第八百七十九條之適用。又按遺產及贈與稅法第十七條第九款規定：「被繼
    承人死亡前，未償之債務，具有確實之證明者」，故死亡前未償債務之證明，在
    於確定義務之存在，至於義務之形式、金額均與義務之存在無涉。本件被繼承人
    負有以系爭不動產及所設定之最高限額抵押權額度內代為清償系爭抵押權之義務
    及容忍抵押權人拍賣之義務，上訴人已提出具體事證證明。且依遺產及贈與稅法
    第二十九條、同法施行細則第二十七條及第三十九條等規定，被上訴人依法負有
    估定遺產價格之義務。原審不依前開法規，命被上訴人依法估定被繼承人遺產價
    額。而以最高限額抵押權債權額，有賴抵押權人聲請拍賣及法院拍定制作分配表
    時始能確定為由，認定被上訴人不需逕行認定被繼承人遺產價額，自為判決不適
    用法規。綜上所述，本件上訴人等雖對被上訴人核定之遺產價值有爭執，惟該遺
    產價值核定之不當，係因被上訴人於核定時未適用對上訴人等有利之前揭法規、
    函釋、且計算錯誤所致，是被上訴人核定稅額通知書顯有適用法令及計算錯誤，
    而構成稅捐稽徵法第二十八條所定之適用。原審駁回上訴人之訴，復有前揭違背
    法令之處，爰請判決廢棄原判決，被上訴人應給付上訴人等四人共新臺幣（下同
    ）一百三十一萬一千五百七十八元整及自八十八年二月二十四日起至給付日止按
    年息百分之五計算之利息等語。
貳、被上訴人未提答辯狀。
參、原審斟酌全辯論意旨及調查證據之結果，以：一、按「納稅義務人對於因適用法
    令錯誤或計算錯誤溢繳之稅款，得自繳納之日起五年內提出具體證明，申請退還
    ；逾期未申請者，不得再行申請。」固為稅捐稽徵法第二十八條所明定。惟所謂
    適用法規顯有錯誤者，不包括漏未斟酌證據及認定事實錯誤之情形在內，最高法
    院六十三年台上字第八八○號著有判例。查上訴人之被繼承人林有容生前分別於
    八十三年十月廿一日及八十四年三月九日取得系爭不動產之所有權，惟系爭不動
    產於八十三年七月十三日已由原出賣人林攸香為債務人兼義務人設定最高限額二
    千一百六十萬元之抵押權予泛亞銀行，並由林攸香於八十三年七月十五日向泛亞
    銀行借款一千八百萬元，約定至八十八年七月十五日清償，此有土地及建築改良
    物所有權狀三紙、借據一紙、抵押權設定契約書一紙附原處分卷可稽，則林有容
    並非該借款之債務人自明。雖泛亞銀行曾於八十三年十二月十日經臺灣臺中地方
    法院以八十三年度拍字第二四○五號裁定准予拍賣系爭不動產，惟法院之准予拍
    賣抵押物裁定，僅係准就設定抵押權之抵押物予以拍賣，至於債權額之確定，仍
    有賴債權人實行抵押權。況本件係最高限額抵押權，究竟債務人林攸香尚欠若干
    借款，及債權人泛亞銀行得求償若干之利息及違約金，均有賴泛亞銀行以聲請法
    院拍賣系爭不動產及法院拍定制作分配表時始能確定。是本件被繼承人林有容於
    八十四年九月十八日死亡時（即繼承日），泛亞銀行既尚未以林攸香債務不履行
    為由，申請拍賣抵押物，被上訴人於八十六年三月十一日核定系爭遺產稅未認定
    系爭不動產上之抵押債務係被繼承人林有容生前未償債務尚無不合。嗣泛亞銀行
    於八十六年九月二十六日始查封系爭不動產，並於八十七年九月十日拍賣完畢，
    經臺灣臺中地方法院制作分配表認定泛亞銀行之債權共二千五百九十五萬四千一
    百七十八元，惟此係屬上訴人於八十六年六月十日完納遺產稅後新發生之事實，
    依前揭判例所示，尚難認被上訴人原核課遺產稅之處分有適用法令錯誤之情事。
    縱認林攸香以系爭不動產為抵押擔保之借款，係屬林有容之債務，惟林有容之系
    爭不動產所有權因抵押權人泛亞銀行實行抵押權而喪失，依民法第八百七十九條
    規定，林有容亦對債務人林攸香享有同額之求償權，此債權依遺產及贈與稅法第
    四條規定，亦屬林有容之遺產，仍應列入遺產總額內，則一減一加後遺產稅額仍
    不受影響，是被上訴人亦無計算稅額錯誤之情事。另財政部七十五年七月二十四
    日臺財稅字第七五五七四六八號函係被繼承人之土地已在生前經法院查封拍賣，
    與本件係被繼承人之土地及房屋在死亡後始經法院查封拍賣不同，且該函釋亦另
    載明被繼承人之繼承人對該借款人已取得求償權，應將該求償權額併入遺產總額
    課稅，而財政部七十七年四月十二日臺財稅第七七○○八二四六三號函則係土地
    被違建物占用之情形，亦與本件情形不同，均難比附援引適用。綜上所述，被上
    訴人否准上訴人申請退還溢繳之遺產稅自無不合，乃判決駁回上訴人在原審之訴
    。
肆、本院查：（一）、按「納稅義務人對於因適用法令錯誤或計算錯誤溢繳之稅款，
    得自繳納之日起五年內提出具體證明，申請退還；逾期未申請者，不得再行申請
    。」固為稅捐稽徵法第二十八條所明定。本件上訴人之被繼承人林有容於民國八
    十四年九月十八日死亡，上訴人等四人於八十五年五月二十三日辦理遺產稅申報
    ，經被上訴人核定遺產總額為三千一百三十四萬八千六百七十二元，上訴人於八
    十六年六月十日完納稅捐。嗣上訴人於八十八年二月二十三日向被上訴人申請退
    還溢繳之遺產稅計一百三十一萬一千五百七十八元，遭被上訴人以上訴人等逾期
    申請復查，程序不合為由，復查決定不予受理。上訴人不服，提起訴願，經財政
    部八十八年十二月十五日台財訴第000000000號訴願決定，以被上訴人
    未探究上訴人等人係依稅捐稽徵法第二十八條申請退稅，抑或依同法第三十五條
    申請復查，遽而認定為復查之申請，從程序上予以駁回，核欠妥適為由，將原處
    分撤銷，囑由被上訴人另為處分。被上訴人所屬東山稽徵所依撤銷意旨探究上訴
    人之真意後，仍以八十九年一月十七日中區國稅東山審字第八九○○○○三一二
    號函否准所請。上訴人不服，提起訴願，遭決定駁回，經向原審法院提起行政訴
    訟，亦遭原審法院裁定駁回。再經上訴人提起抗告，遂由最高行政法院將原裁定
    廢棄，發回原審法院審理判決。原判決關於本件被繼承人林有容並非本件最高限
    額抵押權所擔保之債務人，本件之不動產係在被繼承人林有容死亡後，上訴人並
    已完納繳納遺產稅，始經查封拍賣，被上訴人核課遺產稅之行政處分，並無適用
    法律錯誤之情形，且無計算錯誤之情事，以及本件與財政部七十五年七月二十四
    日臺財稅字第七五五七四六八號函及七十七年四月十二日臺財稅第七七○○八二
    四六三號函之情形均有別，尚不得比附援引，以及上訴人在原審之主張如何不足
    採等事項均已詳為論斷。認本件原處分認事用法，均無違誤，維持原處分及訴願
    決定，而駁回上訴人在原審之訴，其所適用之法規與該案應適用之現行法規並無
    違背，與解釋判例，亦無牴觸，並無所謂原判決有違背法令之情形；又證據之取
    捨與當事人所希冀者不同，致其事實之認定亦異於該當事人之主張者，不得謂為
    原判決有違背法令之情形。（二）、上訴人對於業經原判決詳予論述不採之事由
    再予爭執，核屬法律上見解之歧異，要難謂為原判決有違背法令之情形。本件上
    訴論旨，仍執前詞，指摘原判決違誤，求予廢棄，難認有理由，應予駁回。
據上論結，本件上訴為無理由，爰依行政訴訟法第二百五十五條第一項、第九十八條
第三項前段、第一百零四條、民事訴訟法第八十五條第一項前段，判決如主文。
中　　華　　民　　國　　九十三　　　年　　　十　　　　月　　二十八　　　日
                    最 高 行 政 法 院  第 二 庭
                                審 判 長 法  官　　　葉　振　權
                                         法  官      林　清　祥
                                         法  官　　　姜  仁  脩
                                         法  官　　　劉　鑫　楨
                                         法  官　　　吳　明　鴻
右  正  本  證  明  與  原  本  無  異
　　　　　　　　　　　　　　　　　　　　 法院書記官　陳  盛  信
中　　華　　民　　國　　九十三　　　年　　　十　　　　月　　二十八　　　日
